臺灣高等法院民事判決
108年度上字第500號
上  訴  人  陳錫勳
            陳良才
            劉美玲

共      同
訴訟代理人  丁榮聰律師
            許文懷律師
被 上訴 人  楊壁瑜
兼  
訴訟代理人  李榮憲
上  一  人
訴訟代理人  王建中律師
上列當事人間請求確認通行權存在事件，上訴人對於中華民國10
8年3月25日臺灣臺北地方法院106年度訴字第4719號第一審判決
，提起上訴，並為訴之追加，本院於110年3月2日言詞辯論終結
，判決如下：
    主  文
上訴及追加之訴均駁回。
第二審含追加之訴訴訟費用由上訴人負擔。
　　事實及理由
一、當事人經他造同意，得於第二審為訴之追加，此觀民事訴訟
    法第446條第1項規定甚明。上訴人上訴後，追加聲明請求被
    上訴人將共有門牌臺北市○○區○○○○○○地號、建號均同區而省
    略）○○○路0段000號建物（即○○段0小段0000建號，下稱000
    號建物）如原判決附圖（下稱附圖）編號A所示部分（面積2
    3.61平方公尺，下稱A部分）拆除淨空，被上訴人李榮憲將
    其所有門牌○○○路0段000號建物（即○○段0小段0000建號，下
    稱000號建物）如附圖編號B所示部分（面積36.44平方公尺
    ，下稱B部分）拆除淨空，均回復如臺北市古亭地政事務所
    （下稱古亭地政事務所）民國67年5月1日建築改良物勘測成
    果表（下稱系爭勘測成果表）所示作為車道使用（上訴人將
    A、B部分互為誤載，逕予更正；見本院卷二第384頁），業
    經被上訴人同意追加（見本院卷二第46、47頁），核與前揭
    法條規定相符，應予准許。
二、上訴人主張：摩登大廈位於○○○路0段000至000號，為地下2
    層、地上9層建物，坐落○○段0小段000地號土地。上訴人陳
    錫勳為○○○路0段000號地下1樓（即○○段0小段3119建號，下
    稱地下1樓）共有人，應有部分1/3；上訴人陳良才、劉美玲
    為○○○路0段000號地下2樓（即○○段0小段0000建號，下稱地
    下2樓）共有人，應有部分各1/3；被上訴人為000號建物共
    有人，應有部分各1/2；李榮憲為000號建物所有人。摩登大
    廈於67年興建完成，使用執照所載地下1、2樓用途為停車場
    、防空避難室，興建時亦設有汽車升降設備，並於000、000
    號建物分別留有A、B部分作為車道供地下1、2樓之車輛進出
    。惟被上訴人將A、B部分改作店面出租使用，妨害上訴人通
    行，使地下1、2樓對外無適宜之聯絡可資為通常之使用，依
    建築法第73條第2項、第77條第1項、建築技術規則建築設計
    施工編（下稱建築設計施工編）第60條、公寓大廈管理條例
    第15條、民法第800條之1準用第787條等規定，伊得通行A、
    B部分等情。爰依民事訴訟法第247條第1項規定，求為判決
    確認上訴人對A、B部分有通行權存在（原審為上訴人敗訴之
    判決，其提起上訴）。上訴聲明：㈠原判決廢棄；㈡確認上訴
    人對被上訴人共有A部分及李榮憲所有B部分有通行權存在（
    上訴人將A、B部分互為誤載，逕予更正）。另於本院追加主
    張：被上訴人將A、B部分出租店家作為餐廳營業使用，屬使
    用執照未准許之項目，違反車道係供車輛通行之使用目的及
    通常使用方法，致地下1、2樓停車場無法進出車輛，妨害上
    訴人所有權之完整行使，且違反建築法第73條第2項、第77
    條第1項、公寓大廈管理條例第15條第1項等保護他人之法律
    ，侵害伊通行A、B部分車道之權利，應予拆除淨空，並回復
    作為車道使用等情。爰依民法第767條第1項中段、第184條
    第2項規定，求為命被上訴人拆除A、B部分並回復原狀之判
    決。追加聲明：㈠被上訴人應將000號建物之A部分拆除淨空
    ，回復如系爭勘測成果表所示作為車道使用；㈡李榮憲應將0
    00號建物之B部分拆除淨空，回復如系爭勘測成果表所示作
    為車道使用（上訴人將A、B部分互為誤載，逕予更正）。
三、被上訴人則以：摩登大廈興建完成迄今已逾40年，地下1、2
    樓從未作為停車場使用，現仍堆滿住戶雜物未清除，汽車升
    降設備亦荒廢鏽蝕，且欠缺室內消防系統等設備，現況無法
    作為停車場使用，更無通行之必要，上訴人並無確認利益。
    A、B部分登記為車道，係因摩登大廈於67年間完工時，東北
    角巷道之鐵捲門出入口附近土地遭占用，建商急於辦理所有
    權登記及交屋，而情商斯時地主將1樓商場變更為車道，嗣
    經訴訟確定取回土地，但因無法提出全體住戶同意書，而無
    法向臺北市政府工務局（下稱工務局）辦理變更登記。故地
    下1、2樓可從摩登大廈後方巷道出入，並非與公路無適宜之
    聯絡，自無妨害上訴人通行。另上訴人既無A、B部分之通行
    權，縱伊在專有部分有逾越許可用途以外使用之違章行為，
    亦未造成上訴人權益受侵害，不得請求拆除淨空及回復原狀
    等語，資為抗辯。
四、陳錫勳為地下1樓共有人，應有部分1/3；陳良才、劉美玲為
    地下2樓共有人，應有部分各1/3；被上訴人為000號建物（
    含A部分）共有人，應有部分各1/2；李榮憲為000號建物（
    含B部分）所有人；地下1、2樓係設計規劃作為停車場使用
    ，汽車升降道之位置緊鄰摩登大廈後方巷道，汽車升降出入
    口位於該巷道，該出入口鐵捲門中央距巷道對面牆壁直線距
    離為4.71公尺；依工務局67年4月11日67使字第0684號使用
    執照及系爭勘測成果表所載，A、B部分為車道，附圖所示測
    量結果之占用面積分別為23.61平方公尺、36.44平方公尺等
    事實，為兩造所不爭執（見本院卷二第144頁），堪信屬實
    。上訴人主張其就A、B部分有通行權，並請求拆除A、B部分
    及回復原狀，為被上訴人以前詞所拒。茲就爭點論述如下：
　㈠上訴人對A、B部分並無通行權存在：
　⒈確認法律關係之訴，非原告有即受確認判決之法律上利益者
    ，不得提起之，此觀民事訴訟法第247條第1項前段規定自明
    。所謂即受確認判決之法律上利益，係指法律關係之存否不
    明確，致原告主觀上認其法律上地位有不安之狀態存在，且
    此種不安之狀態，能以確認判決除去者而言。上訴人主張其
    就A、B部分有通行權存在，為被上訴人所否認，影響上訴人
    能否從地下1、2樓經由A、B部分通行至○○○路0段之權利。上
    訴人主觀上認為通行權之存否，致其身為地下1、2樓共有人
    利用地下1、2樓專有部分之私法上地位有受侵害之不安狀態
    存在，且該不安狀態得以本件確認判決除去之，揆諸前揭說
    明，上訴人自有即受確認判決之法律上利益。被上訴人以前
    詞否認上訴人有確認利益，要無可取。
　⒉建物因與公路無適宜之聯絡，致不能為通常使用時，除因建
    物所有人之任意行為所生者外，建物所有人得通行周圍建物
    以至公路，此觀民法第800條之1準用同法第787條第1項規定
    甚明。其立法意旨在於調和建物相鄰之關係，以全其建物之
    利用，故明定周圍建物所有人負有容忍通行之義務。是如建
    物與公路已有適宜之聯絡，而能為通常之使用者，周圍建物
    所有人自無容忍通行之義務，建物所有人即不得主張通行周
    圍建物。上訴人雖主張其依上開規定，對於被上訴人共有之
    A部分及李榮憲所有之B部分有通行權存在。然地下1、2樓所
    設置之汽車升降道位置緊鄰摩登大廈後方巷道，汽車升降出
    入口位於巷道等事實，為兩造所不爭執，業如前述，顯見地
    下1樓共有人陳錫勳與地下2樓共有人陳良才、劉美玲均可使
    用已設置完成之汽車升降道通往摩登大廈後方巷道出入，並
    非與公路無適宜之聯絡，自與上開規定之要件不符。上訴人
    上開主張，自屬無據。
　⒊上訴人雖主張：伊依臺北市政府地政局土地開發總隊測量摩
    登大廈後方巷道之實際長度、寬度（見本院卷一第245頁）
    重建現場，以NISSAN廠、CEFIRO牌汽車（車長4.8公尺、車
    寬2.1公尺）測試，結果因迴轉半徑過小，無法駛入停車平
    台，不符停車場之通常使用，被上訴人於原審之測試未考量
    巷道實際尺寸與汽車升降機台寬度僅2.8公尺，不足採信云
    云，並提出影片光碟、光碟影像截圖為憑（見本院卷一第35
    6至369頁）。被上訴人亦另以機台寬度2.8公尺、鐵捲門寬3
    .51公尺、鐵捲門中央距離巷道對面牆壁4.71公尺等現場實
    際尺寸進行模擬測試，結果顯示TOYOTA廠、ALTIS牌汽車（
    車長4.63公尺、車寬1.78公尺）可順利進出，且模擬測試機
    台寬度如改為3.2公尺，則TOYOTA廠、CAMRY牌汽車（車長4.
    885公尺、車寬1.84公尺）亦可順利進出機台，並提出影片
    光碟、汽車入庫軌跡圖為證（見本院卷二第91、99、101頁
    ）。審諸被上訴人抗辯汽車升降機已荒廢鏽蝕無法使用（見
    原審卷第18頁），原法院亦勘驗現場巷道1樓、地下1樓之鐵
    捲門無法開啟、地下2樓鐵捲門呈半開啟狀態（見原審卷第6
    2頁），足見現場情形無法實際測試。故兩造各自於其他地
    點所為之測試，實為不得不然之情形，測試結果固均為對造
    所否認，然仍可作為佐證能否通行之依據。準此，縱依上訴
    人之測試結果現況似無法通行CEFIRO牌汽車，然依被上訴人
    之測試結果仍可通行ALTIS牌汽車，且如變更升降設備與鐵
    捲門之尺寸，亦可通行其他汽車。
　⒋另參汽車停車場常見於入口處擺設限高標誌或限制入內停放
    之車種，此為公知之事實，可見地下1、2樓雖登記作為停車
    場使用，亦非必須容許所有車種、所有尺寸之車輛均可進出
    停放，如僅有「部分」車種、「部分」尺寸之車輛得進出，
    亦可符合地下1、2樓作為停車場之通常使用目的。又上訴人
    上開所指汽車無法從巷道進出之原因，除因相關設備鏽蝕無
    法使用外，實係摩登大廈於40餘年前興建時所設計之汽車升
    降設備與出入口鐵捲門無法符合現今「部分」汽車尺寸所致
    ，與上訴人所稱建築設計施工編之相關規定有無違反無涉（
    詳下述）。然上訴人可由摩登大廈後方巷道出入以聯絡公路
    ，且現存之升降設備與鐵捲門尺寸應可通行部分車輛，均經
    析述如前，應可認已符合地下1、2樓作為停車場之通常使用
    。更何況汽車升降設備與出入口鐵捲門之尺寸，僅係通行過
    程之技術性、細節性事項，尚非不得由地下1、2樓所有人自
    行更換其專有部分設置之升降設備與鐵捲門，以符合部分車
    輛之出入需求。上訴人對於其自行可在專有部分管理、維護
    之事項捨棄不為，反而以其自身之不作為致無法通行至後方
    巷道之理由，作為地下1、2樓不適宜聯絡公路之論據，益徵
    其主張顯屬無稽，自無足採。
　⒌上訴人再主張：兩造不爭執摩登大廈後方汽車升降出入口鐵
    捲門距巷道對面牆壁4.71公尺（見本院卷一第245頁、本院
    卷二第144頁），不符建築設計施工編第61條規定，非屬與
    公路適宜之聯絡云云。觀之建築設計施工編第61條固規定：
    「車道之寬度、坡度及曲線半徑應依下列規定：一、車道之
    寬度：（一）單車道寬度應為3.5公尺以上。（二）雙車道
    寬度應為5.5公尺以上。（三）停車位角度超過60度者，其
    停車位前方應留設深6公尺，寬5公尺以上之空間。二、車道
    坡度不得超過1比6，其表面應用粗面或其他不滑之材料。三
    、車道之內側曲線半徑應為5公尺以上」（見原審卷第149頁
    ）。然參照建築設計施工編第60條至第62條規定可知，第61
    條規定所稱之「車道」者，係指停車場內除停車空間外供汽
    車進出停車空間及行駛所用之通道（含出入停車場之坡道）
    ，非指與停車場出入口相連接之聯外道路。而摩登大廈後方
    汽車升降出入口鐵捲門距巷道對面牆壁4.71公尺及可供進出
    之該巷道，係位於停車場外，而為與停車場出入口相連接之
    聯外道路，揆諸前揭說明，非屬建築設計施工編第61條規定
    所指停車場內「車道」之範圍，自不受上開條文關於最小車
    道寬度、最小內側曲線半徑之限制。又汽車升降出入口並非
    停車位，故該出入口前方亦無須依第61條第1款第3目規定留
    設深6公尺、寬5公尺以上之空間。上訴人執此主張地下1、2
    樓之汽車升降出入口通往摩登大廈後方之巷道因違反建築設
    計施工編第61條規定而非屬與公路適宜之聯絡云云，自無可
    取。又因摩登大廈後方巷道並非建築設計施工編第61條規定
    所稱之車道，不受該條規定之限制，則上訴人聲請將該條規
    定之迴轉半徑等尺寸限制套繪於該巷道之平面圖上，自無調
    查之必要，併此敘明。
　⒍上訴人雖又主張：伊依建築法第73條第2項、第77條第1項、
    公寓大廈管理條例第15條、建築設計施工編第60條等規定，
    而有A、B部分之通行權云云。然觀之建築法第73條第2項「
    建築物應依核定之使用類組使用，其有變更使用類組或有第
    9條建造行為以外主要構造、防火區劃、防火避難設施、消
    防設備、停車空間及其他與原核定使用不合之變更者，應申
    請變更使用執照。但建築物在一定規模以下之使用變更，不
    在此限」、第77條第1項「建築物所有權人、使用人應維護
    建築物合法使用與其構造及設備安全」等規定，充其量僅是
    規範專有部分所有人之行政法規，如有違反係分別依同法第
    91條第1項第1款、第2款規定處行政罰；另依公寓大廈管理
    條例第15條「住戶應依使用執照所載用途及規約使用專有部
    分、約定專用部分，不得擅自變更。住戶違反前項規定，管
    理負責人或管理委員會應予制止，經制止而不遵從者，報請
    直轄市、縣（市）主管機關處理，並要求其回復原狀」之規
    定，係由摩登大廈之管理委員會報請臺北市政府處理；至建
    築設計施工編第60條規定，則為停車場之停車空間及其應留
    設供汽車進出用車道之相關尺寸規範。故上訴人所引用之上
    開規定，均與其有無通行權無涉，自無從依上開規定，取得
    通行A、B部分之權利，此部分主張仍無可取。
　⒎況地下1、2樓停車場之車道理應為住戶共同使用，卻劃設在0
    00、000號建物專有部分，而非登記為共用部分，並非常見
    之情形。被上訴人對於該車道劃設之緣由辯以：摩登大廈興
    建時將汽車升降設備與鐵捲門設計在東北角之後方巷道，然
    因完工後始知鐵捲門出入口附近土地遭人占用約4坪，建商
    急於完成所有權登記及交屋程序，而情商斯時地主訴外人陳
    王棠秀將其分得之商場變更登記為車道，方完成相關程序，
    嗣經全體住戶進行訴訟後取回東北角占用土地，並由地主持
    管理委員會出具之同意書，向工務局申請將車道變更登記回
    原設計之商場，卻遭工務局要求應補提全體住戶同意書，致
    迄今無法辦理變更登記等語（見原審卷第123頁），並提出
    協議（承諾）書、最高法院70年度台上字第300號判決書、
    同意書、申請書、委託書、委任契約書、工務局通知為據（
    見原審卷第131至135頁、第152至155頁）。上訴人雖否認上
    開協議（承諾）書、工務局通知之形式證據力（見本院卷一
    第205頁），然經被上訴人當庭提出文書原本，經勘驗原本
    均紙質泛黃，有黃色污漬，字跡為藍色或黑色，印文為紅色
    ，與卷附影本相符（見本院卷一第203至205頁），兩造對勘
    驗結果亦無異詞（見本院卷一第205頁），該2件文書顯已歷
    有年所，難認為臨訟製作，應認具形式證據力。稽之被上訴
    人提出之上開證據資料，佐以車道屬共用部分卻登記在專有
    部分有違常情，及汽車升降設備與鐵捲門出入口實際位於後
    方巷道之現況以觀，應足認被上訴人上開所辯車道劃設在A
    、B部分之緣由為可信。準此以觀，A、B部分登記為車道使
    用，實為建商辦理所有權登記之權宜措施，原意將於東北角
    土地占用問題解決後變更回原有設計，故無將A、B部分作為
    車道使用之真意，益徵上訴人主張其對於A、B部分有通行權
    ，應屬無據。
　⒏準此，上訴人主張其依建築法第73條第2項、第77條第1項、
    建築設計施工編第60條、公寓大廈管理條例第15條、民法第
    800條之1準用第787條等規定得通行A、B部分，均屬無據，
    是其請求確認對A、B部分有通行權，自無可採。
　㈡上訴人不得請求被上訴人拆除淨空A、B部分及回復原狀：
　⒈上訴人雖主張其得依民法第767條第1項中段規定請求被上訴
    人拆除淨空A、B部分及回復原狀云云。然上訴人可通行摩登
    大廈後方巷道而與公路有適宜之聯絡，得使地下1、2樓為通
    常使用，並無A、B部分之通行權，業如前述。故被上訴人占
    用A部分及李榮憲占用B部分，係各自使用其專有部分，並未
    影響上訴人之通行，亦未妨害地下1、2樓所有權之行使，上
    訴人自不得依民法第767條第1項中段規定，請求被上訴人拆
    除淨空A部分、李榮憲拆除淨空B部分及分別回復原狀。
　⒉上訴人雖主張被上訴人違反建築法第73條第2項、第77條第1
    項、公寓大廈管理條例第15條第1項等保護他人之法律，其
    得依民法第184條第2項規定請求被上訴人拆除淨空A、B部分
    及回復原狀云云。然上訴人並無通行A、B部分之權利，業如
    前述，是縱認被上訴人違反建築法第73條第2項、第77條第1
    項、公寓大廈管理條例第15條第1項等規定，亦僅是被上訴
    人在其專有部分之行為違反行政法規，而應裁處行政罰（建
    築法第91條第1項第1款、第2款、公寓大廈管理條例第15條
    第2項等規定）之另一問題，上訴人既未證明其有何權益遭
    侵害或受有損害，自不得依民法第184條第2項規定，請求被
    上訴人拆除淨空A部分、李榮憲拆除淨空B部分及分別回復原
    狀。
五、綜上所述，上訴人請求確認其就A、B部分有通行權存在，洵
    非正當，不應准許。原審為上訴人敗訴之判決，核無不合。
    上訴人意旨指摘原判決不當，求予廢棄改判，非有理由，應
    駁回其上訴。又上訴人依民法第184條第2項、第767條第1項
    中段規定，追加請求被上訴人將000號建物之A部分拆除淨空
    ，李榮憲將000號建物之B部分拆除淨空，並均回復如系爭勘
    測成果表所示作為車道使用，亦無理由，應併予駁回追加之
    訴。
六、本件事證已臻明確，兩造所為其餘攻擊、防禦及舉證，經本
    院審酌後，認與判決結論均無影響，爰不一一論列，附此敘
    明。
七、據上論結，本件上訴及追加之訴均為無理由，依民事訴訟法
    第449條第1項、第78條、第85條第1項本文，判決如主文。
中　　華　　民　　國　 110  　年　  3  　 月　　16　　日
                  民事第十八庭 
                        審判長法  官  黃明發
                              法  官  周美雲
                              法  官  賴彥魁
正本係照原本作成。
如不服本判決，應於收受送達後20日內向本院提出上訴書狀，其
未表明上訴理由者，應於提出上訴後20日內向本院補提理由書狀
（均須按他造當事人之人數附繕本）上訴時應提出委任律師或具
有律師資格之人之委任狀；委任有律師資格者，另應附具律師資
格證書及釋明委任人與受任人有民事訴訟法第466條之1第1項但
書或第2項（詳附註）所定關係之釋明文書影本。如委任律師提
起上訴者，應一併繳納上訴審裁判費。
中　　華　　民　　國　　110 　年　　3 　　月　　17　　日
                              書記官  高瑞君